【裁判字號】    96,上更(一),915
【裁判日期】    970430
【裁判案由】    偽造有價證券等
【裁判全文】
臺灣高等法院刑事判決             96年度上更(一)字第915號
上  訴  人
即  被  告  甲○○
選任辯護人  王永春  律師
上列上訴人因偽造有價證券等案件，不服臺灣板橋地方法院95年
度訴字第1043號，中華民國95年6月7日第一審判決（起訴案號：
臺灣板橋地方法院檢察署94年度偵字第18507號），提起上訴，
判決後，經最高法院發回，本院更為判決如下：
    主  文
原判決撤銷。
甲○○無罪。
    理  由
一、公訴意旨略以：被告甲○○與林玅臻（原名：林秀梅，於民
    國94年3月22日改名）原為夫妻關係（已於93年1月16日協議
    離婚並完成離婚登記），被告竟意圖為自己不法之所有，於
    離婚後之不詳時間，在臺北縣蘆洲市○○路470號4樓住處，
    竊取告訴人林玅臻所有票號CK0000000號、以彰化商業銀行
    蘆洲分行為付款人之空白支票（下稱系爭支票）1張及原名
    林秀梅圓形印鑑章1枚得逞後，復意圖供行使之用，基於偽
    造有價證券之犯意，於93年12月15日在上址未經告訴人之同
    意或授權，擅自在發票人簽章欄上，盜蓋上開竊取之圓形印
    鑑章，而簽發發票日期為94年6月30日、面額為新臺幣（下
    同）250000元之支票後，持以交付不知情之李進財。嗣經李
    進財於94年6月30日提示付款之提示，該支票因印鑑不符遭
    銀行退票，始查悉上情。因認被告涉犯竊盜、偽造有價證券
    等云云。
二、本院按犯罪事實應依證據認定之，無證據不得推定其犯罪事
    實。又不能證明被告犯罪者，應諭知無罪之判決，刑事訴訟
    法第154條第2項、第301條第1項分別定有明文。次按刑事訴
    訟法上所謂定犯罪事實之證據，係指足以認定被告確有犯罪
    行為之積極證據而言，該項證據自須適合於被告犯罪事實之
    認定，始得作為斷罪之資料，而認定不利於被告之事實，須
    依積極證據，苟積極證據不足為不利於被告事實之認定時，
    即應為有利於被告之認定，更不必有何有利之證據；又事實
    之認定，應憑證據，如未能發現相當證據，或證據不足以證
    明，自不能以推測或擬制之方法，為裁判基礎；而認定犯罪
    事實所憑之證據，雖不以直接證據為限，間接證據亦包括在
    內，然而無論直接證據或間接證據，其為訴訟上之證明，須
    於通常一般之人均不致有所懷疑，而得確信其為真實之程度
    者，始得據為有罪之認定，倘其證明尚未達到此一程度，而
    有合理之懷疑存在而無從使事實審法院得有罪之確信時，即
    應由法院為諭知被告無罪之判決（最高法院29年上字第3105
    號、30年上字第816號、40年台上字第86號、76年台上字第
    4986號分別著有判例可資參照。
三、訊據被告就其曾以告訴人於更名前之林秀梅圓形印鑑章簽發
    系爭支票交予李進財之事實部分固不諱言，惟堅決否認有何
    竊盜、偽造有價證券等犯行，辯稱：渠未竊取或偽造支票，
    告訴人有授權予渠簽發系爭支票等語。
四、公訴人認被告涉有竊盜、偽造有價證券等犯嫌無非以告訴人
    之指訴、證人李進財之證述，佐以票號CK0000000號支票影
    本、協議書、告訴人彰化商業銀行蘆洲分行之開戶籍變更印
    鑑紀錄、支存往來明細表、支票退補註銷領用紀錄等件為其
    主要論據。
五、然查：
（一）如上述，被告就其曾以告訴人於更名前之林秀梅圓形印鑑
      章簽發系爭支票交予李進財之事實部分均不諱言，而本案
      之關鍵厥為被告簽發系爭支票，係否已得告訴人之授權或
      同意，關乎此，上述檢察官所舉提之票號CK0000000號支
      票影本、協議書、告訴人彰化商業銀行蘆洲分行之開戶籍
      變更印鑑紀錄、支存往來明細表、支票退補註銷領用紀錄
      等件尚非適合之證明，先此敘明。
（二）告訴人於彰化商業銀行蘆洲分行之上開支票存款帳戶，係
      於80年5月24日開戶，於開戶時係留存林秀梅圓形印鑑章
      ；嗣於88年6月25日告訴人將留存之印鑑章變更為林秀梅
      方形印鑑章；嗣於93年1月16日被告與告訴人離婚；告訴
      人嗣復於94年3月22日更名為林玅臻，此等情節分別有彰
      化商業銀行蘆洲分行開戶及變更印鑑紀錄、戶籍謄本等件
      附卷（見5797他卷第11至15頁）可查。
（三）另告訴人所有上開支票存款帳戶之支票票號PA0000000號
      支票一紙，曾於89年10月20日因簽章不符退票，並於89年
      10月24日辦理重提付訖，此亦有彰化商業銀行蘆洲分行95
      年12月13日彰蘆字第1870號函附卷（本院上訴卷第78至80
      頁，彰化商業銀行蘆洲分行覆函另附票號PA0000000號影
      本1紙）。
（四）告訴人於彰化商業銀行蘆洲分行之上開支票存款帳戶，係
      告訴人與被告於婚姻關係存續中，因做唱片行，為付貨款
      而開立，票本及更換後之印鑑章均係由告訴人保存，剛開
      始都是委託被告開支票等情，業據告訴人於偵查中陳明在
      卷（見727號交查卷第11頁、5797號他卷第8頁）；足證告
      訴人上開支票存款帳戶於開立之始，告訴人即有授權被告
      開立該支票存款帳戶之支票。參諸上述上開支票存款帳戶
      之支票票號PA0000000號、PA0000000號支票2紙，曾於89
      年10月20日因簽章不符退票，並於89年10月24日辦理重提
      付訖，足見迄89年10月止，告訴人仍舊授權或同意被告開
      立上開支票存款帳戶之支票，否則告訴人何以於89年10月
      24日仍願意於因簽章不符退票之票號PA0000000號、
      PA0000000號支票上加蓋已變更後之方形印鑑章，以利該
      等支票之提兌？在在足證迄89年10月間，告訴人仍授權或
      同意被告開立上開支票存款帳戶之支票無訛。
（五）再參以卷附（見5797他卷第17頁）之彰化商業銀行支票存
      款領用票據明細查詢所示，上開支票存款帳戶最後領用支
      票之日期為94年1月28日，而系爭支票所屬之支票本係於
      92年6月25日領用，該等領用支票之日期，均係於告訴人
      將留存之印鑑章變更為林秀梅方形印鑑章之後，於斯時領
      用該支票存款帳戶之支票，自應使用變更後之林秀梅方形
      印鑑章始有可能；再參告訴人上開其自行保管更換後之印
      鑑章之供述，在在足證迄94年1月28日告訴人上開支票存
      款帳戶最後領用支票之日止，告訴人仍同意被告使用其上
      開支票存款帳戶之支票，亦無疑義。
（六）而系爭支票係於李進財與被告簽立協議書很久以前，即由
      被告簽發交付與李進財等情，證人李進財於偵查中之證述
      明確（見727號交查卷第25至26頁）；而證人李進財與被
      告所簽立協議書之日期為93年12月5日，亦有該協議書影
      本在卷（見727號交查卷第22頁）可考，亦足證被告簽發
      系爭支票之時，仍在告訴人授權或同意其使用告訴人上
      開支票存款帳戶之支票之期間內，應無疑義。
（七）綜上所述，告訴人就其所有之上開支票存款帳戶之支票，
      自該支票存款帳戶開戶始至少至94年1月28日止，均同意
      被告使用上開支票存款帳戶之支票，而系爭支票之簽發時
      間，依上述，亦在上述告訴人同意被告使用上開支票存款
      帳戶之支票之期間內。雖告訴人非不得於事後撤銷其同意
      被告使用上開支票存款帳戶之支票之意思表示，惟就此變
      更意思表示之積極變異事實，即應由檢察官或告訴人舉證
      以實其說，惟此部分均未據檢察官另行舉證以供本院審認
      ，於法自應認告訴人自始未曾變更其授權或同意被告使用
      上開支票存款帳戶之支票之意思。
（八）告訴人既授權或同意被告使用上開支票存款帳戶之支票，
      則被告使用系爭支票，即無偽造有價證券（支票）之可言
      ，縱認被告所蓋用於系爭支票之印章，與告訴人變更留存
      印鑑章不同，亦無影響於被告使用系爭支票之權限。益徵
      被告上述所述其未竊取或偽造支票之所辯非不可採信。
六、此外復查無其他積極證據足資證明被告有何竊取或偽造支票
    之犯行，是不能證明被告犯罪，爰應為其無罪之諭知。
七、原審就卷存各項證據資料，未詳予勾稽，即遽為被告有罪之
    諭知，並予科刑，顯有未當。被告上訴意旨，就此指摘原判
    決不當，求予撤銷改判，為有理由，應由本院將原判決撤銷
    ，另為被告無罪之諭知。
據上論斷，應依刑事訴訟法第369條第1項前段、第364條、第301
條第1項前段，判決如主文。
本案經檢察官羅松芳到庭執行職務。
中    華    民    國    97    年    4    月    30    日
                  刑事第二十庭審判長法  官  楊貴雄
                                    法  官  林立華
                                    法  官  林銓正
以上正本證明與原本無異。
檢察官如不服本判決，應於收受送達後10日內向本院提出上訴書
狀，其未敘述上訴之理由者並得於提起上訴後10日內向本院補提
理由書（均須按他造當事人之人數附繕本）。
                                    書記官  陳玲憶
中    華    民    國    97    年    5     月    2     日


司法院資訊處製作；財團法人民間司法改革基金會備份。
